---
title: "Manipulation des données à l'aide de dplyr : partie 2"
output: 
  learnr::tutorial:
    progressive: true
    allow_skip: true
    df_print: paged
runtime: shiny_prerendered
description: >
  Apprenez à manipuler les données avec la librairie dplyr.
---


```{r setup, include=FALSE}
library(learnr)
library(dplyr)
library(ggplot2)
library(knitr)
tutorial_options(exercise.timelimit = 10)
options(max.print=50)
BeanSurvey<-readRDS("bean_survey.RDS")
```


## Combiner les manipulations

Nous avons maintenant appris à utiliser la plupart des fonctions de base de dplyr. Mais leur utilisation est fortement limitée par le fait que nous ne savons toujours pas comment les combiner. 

![](https://youtu.be/skdI9iIysm0)

Comme expliqué dans la vidéo, si nous ne sauvegardons pas les résultats de nos commandes, il n'y a aucun moyen de les réutiliser. Cela est en fait vrai pour la grande majorité des commandes de R, et pas seulement pour celles qui impliquent les fonctions de base du dplyr. Donc pour effectuer une séquence de manipulations, nous devons soit

- sauvegarder le résultat de chaque manipulation en un tableau de données a utiliser comme premier argument de la fonction suivante.
- combiner toutes les manipulations que nous voulons effectuer en une seule commande à l'aide de l'opérateur **pipe** `%>%`.

Vous savez déjà tout ce qu'il y a à savoir pour effectuer une série de manipulations via la première option. Par exemple, si nous voulions calculer quelques resumes statistiques sur les ménages vivant dans le village de Lwala, nous pourrions faire ceci:

```{r sequence_1, exercise = TRUE}
BeanSurvey_Lwala <- filter(BeanSurvey, VILLAGE=="Lwala")
summarise(BeanSurvey_Lwala, households=n(), mean_land=mean(LANDAREA), grow_beans= sum(BEANS=="Yes"))
```
Nous utilisons d'abord `filter()` pour ne garder que les ménages de "Lwala". Nous stockons le résultat sous la forme d'un nouvel objet, appelé "BeanSurvey_Lwala". Rien n'est affiché à la console à ce stade. Ensuite, nous utilisons la commande `summarise()`, mais avec le nouvel objet créé comme premier argument au lieu du tableau de données BeanSurvey.


**Question : changez la commande pour obtenir des résumés statistiques pour les ménages de Kimbugu plutôt que de Lwala. Donnez un nom sensé au tableau de données intermédiaire**

```{r sequence_2, exercise = TRUE}
BeanSurvey_Lwala <- filter(BeanSurvey, VILLAGE=="Lwala")
summarise(BeanSurvey_Lwala, households=n(), mean_land=mean(LANDAREA), grow_beans= sum(BEANS=="Yes"))
```

```{r sequence_2-solution}
BeanSurvey_Kimbugu <- filter(BeanSurvey, VILLAGE=="Kimbugu")
summarise(BeanSurvey_Kimbugu, households=n(), mean_land=mean(LANDAREA), grow_beans= sum(BEANS=="Yes"))
```

Mais s'il y avait, disons, 20 villages, faire cela pour chaque village prendrait beaucoup de temps. Ne vous inquiétez pas, il y a une bien meilleure approche, en utilisant `group_by()`, la dernière des principales fonctions du package dplyr.


## group_by()

`group_by()` demande à R de diviser virtuellement un tableau de donnees en groupes, selon les valeurs d'une ou plusieurs colonnes. Toutes les opérations ultérieures effectuées sur le tableau de données "groupé" sont alors appliquées à chacun des groupe plutôt qu'au tableau de donnees entier. Pour la syntaxe, nous indiquons d'abord le tableau de données, comme d'habitude, puis nous indiquons la ou les colonnes dont les valeurs définiront nos groupes. Regroupons notre jeu de données par village:

```{r group_1, exercise = TRUE}
group_by(BeanSurvey, VILLAGE)

```
Voyons voir... 50 lignes, 23 colonnes, l'ordre des lignes et colonnes n'a pas changé... On dirait que rien n'a changé dans notre tableau de données. Mais c'est juste parce que la division en different groupes est invisible. Nous devons appliquer une autre fonction pour voir l'effet de `group_by()`. Sauvegardons notre tableau de données groupé dans un objet appelé "BeanSurvey_ByVillage", et utilisons cet objet comme premier argument de la fonction `summarise()`.

```{r group_2, exercise = TRUE}
BeanSurvey_ByVillage <- group_by(BeanSurvey, VILLAGE)
summarise(BeanSurvey_ByVillage, households=n(), mean_land=mean(LANDAREA), grow_beans= sum(BEANS=="Yes"))
```

Oui, maintenant notre commande `summarise()` renvoie deux lignes au lieu d'une : une ligne de résumés statistiques par village !

L'effet de la commande `group_by()` sur le résultat de `summarise()` est très intuitif. Nous obtenons les résumés calculés pour chacun des groupes définis par la fonction `group_by()`. Au début, il pourrait être un peu moins évident que `group_by()` est aussi très utile en combinaison avec `filter()` ou `mutate()`. Mais considérons le cas où nous voudrions savoir pour chaque village quel est le ménage qui a récolté la plus grande quantité de haricots pendant la longue saison des pluies. Avec `filter()`, nous pouvons facilement obtenir le ménage qui a récolté la plus grande quantité de haricots pendant la saison des pluies dans tout le tableau de données en faisant ceci :

```{r group_4, exercise = TRUE}
filter(BeanSurvey, BEANSHARVESTED_LR==max(BEANSHARVESTED_LR, na.rm=TRUE))

```
Notez qu'il y a une valeur manquante dans la colonne `BEANSHARVESTED_LR`, donc nous devons utiliser `na.rm=TRUE` comme pour la fonction `mean()` précédemment.

La plus grande production de haricots pendant la saison des pluies provient d'un ménage de Kimbugu. A Lwala, la production la plus élevée est plus faible que cela et n'est donc pas renvoyée par notre fonction `filter()`.

L'utilisation de `group_by()`, puis ensuite de `filter()` limiterait la portée de la commande `BEANSHARVESTED_LR==max(BEANSHARVESTED_LR, na.rm=TRUE)` à chaque village, et donc si un ménage a la production la plus élevée dans ce village, il sera cette fois selectionné par `filter()`.

```{r group_4a, exercise = TRUE}
BeanSurvey_ByVillage <- group_by(BeanSurvey, VILLAGE)
filter(BeanSurvey_ByVillage, BEANSHARVESTED_LR==max(BEANSHARVESTED_LR, na.rm=TRUE))

```


**Question : Calculez le nombre de ménages et la superficie moyenne des terres pour chaque type de composition du ménage (colonne HHTYPE). Qu'est-ce qu'on peut observer?**
```{r group_4b, exercise = TRUE}


```

```{r group_4b-solution}
BeanSurvey_ByHHType<-group_by(BeanSurvey, HHTYPE)
summarise(BeanSurvey_ByHHType, households=n(), averageArea=mean(LANDAREA))
# Il y a deux types de compositions de ménages principaux dans nos données : Femmes chefs de famille, sans mari (13 ménages), et hommes chefs de menage avec une seule femme (27 ménages)
# Les ménages du deuxième type semblent posséder les plus grandes terres en moyenne

```

Nous avons appris à utiliser la fonction `group_by()` et nous avons une methode pour combiner deux manipulations ensemble. Jusqu'ici, tout va bien. Mais que faire si nous voulons effectuer plus de deux manipulations ? Et si, par exemple, nous voulions garder dans notre tableau de données uniquement les ménages qui cultivent des haricots et ensuite, calculer pour chaque village le rendement moyen par acre pendant la longue saison des pluies ? Cela ne semble pas trop compliqué, mais nous devons utiliser quatre fonctions :

- `filter()` pour ne garder que les ménages qui cultivent des haricots
- `mutate()` pour calculer le rendement par acre de chaque ménage
- `group_by()` pour grouper nos données par village
- `summarise()` pour calculer le rendement moyen par acre par village.

Et après chaque manipulation, nous devons enregistrer le résultat sous la forme d'un nouveau tableau de données qui sera utilisée comme premier argument de la fonction suivante.

Le code suivant pourrait faire l'affaire :

```{r group_5, exercise = TRUE}
BeanSurvey_filtered <- filter(BeanSurvey, BEANS=="Yes")
BeanSurvey_mutated <- mutate(BeanSurvey_filtered, yield_per_acre = BEANSHARVESTED_LR/LANDAREA)
BeanSurvey_grouped_by<- group_by(BeanSurvey_mutated, VILLAGE)
summarise(BeanSurvey_grouped_by, households=n(), avg_yield_per_acre=mean(yield_per_acre, na.rm=TRUE))

```

Mais ce code commence à être un peu complique, avec beaucoup de tableaux de données intermédiaires qui ne nous intéressent pas vraiment. Une chose que vous pourriez avoir en tete pour simplifier cet ensemble de commandes est de n'avoir qu'un seule tableau de données intermédiaire, que nous remplacons a chaque manipulation, par le resultat de la manipulation d'apres. Quelque chose comme cela :

```{r group_7, exercise = TRUE}
temp_data <- filter(BeanSurvey, BEANS=="Yes")
temp_data <- mutate(temp_data, yield_per_acre = BEANSHARVESTED_LR/LANDAREA)
temp_data <- group_by(temp_data, VILLAGE)
summarise(temp_data, households=n(), avg_yield_per_acre=mean(yield_per_acre, na.rm=TRUE))

```

Cela semble peut-être un peu plus simple, et vous montre que lorsque vous créez des objets avec " <- ", il n'y a pas de différence si le nom de l'objet est nouveau ou non. S'il n'est pas nouveau, R remplacera simplement l'ancien objet par celui que vous venez de creer

Mais cette façon de remplacer les objets encore et encore n'est certainement pas une bonne pratique, car dans certaines situations, vous risquez de perdre des données précieuses. Nous n'avons cependant pas besoin d'utiliser une telle approche. Nous pouvons rendre notre commande beaucoup plus propre et lisible si nous utilisons l'opérateur appelé `pipe` (prononcé païpe) !


## L'opérateur "pipe" %>%

Le symbole utilisé pour l'opérateur `pipe` (qu'on traduirait par tuyau en francais) dans R est `%>%`, c'est-à-dire un symbole supérieur à ">" entouré de deux pourcentages "%". Cet opérateur est extrêmement utile car il permet d'effectuer une séquence de manipulations de données à l'aide de fonctions dplyr, sans avoir à créer de tableau de données intermédiaire. Ceci est dû à la syntaxe cohérente de ces fonctions dplyr, et en particulier au fait que leur premier argument est toujours le tableau de données que l'on veut manipuler.

Car ce que fait l'opérateur "pip", c'est dire à R

> prends ce qui est à ma gauche et fais-en le premier argument de la prochaine fonction à ma droite (ou en dessous de moi)

Donc si dans la commande `chose1 %>% chose2`, `chose1` est un tableau de données et `chose2` est une fonction dplyr, alors, l'opérateur "pipe" demandera à R de faire du tableau de données `chose1` le premier argument de la fonction dplyr `chose2`. R pourra alors effectuer la manipulation correspondante sur le tableau de données puisque le resultat est une commande valide.

```{r pipe_1, exercise = TRUE}
BeanSurvey %>% filter(BEANS=="Yes")

```

Dans les commandes ci-dessus, l'opérateur "pipe" demande à R de prendre ce qui est à sa gauche - le tableau de données `BeanSurvey` - et d'en faire le premier argument de ce qui est à sa droite - la fonction `filter()`.
La commande est donc équivalente à :

```{r pipe_1b, exercise = TRUE}
filter(BeanSurvey, BEANS=="Yes")

```

Au lieu de placer la fonction `filter()` à droite du pipe, nous pouvons, et devrions généralement, le placer dessous, avec une petite indentation, comme ce que l'on a fait avec le "+" dans ggplot2. Cela ne change rien pour R et c'est une bonne pratique pour la lisibilité. R verra le "pipe" et cherchera la commande suivante. Que cette commande se trouve en dessous du "pipe" plutôt que sur sa droite, ne pose aucun problème:

```{r pipe_2, exercise = TRUE}
BeanSurvey %>% 
  filter(BEANS=="Yes")

```
 

Ce qui est génial avec les "pipe", c'est que "**ce qui est à ma gauche**" peut très bien être une commande elle-même si le résultat de la commande est un tableau de données. On peut donc réécrire l'ensemble de commandes de la section précédente, en utilisant des "pipe".


Notre code était ceci:

```{r pipe_2b, exercise = TRUE}
BeanSurvey_filtered <- filter(BeanSurvey, BEANS=="Yes")
BeanSurvey_mutated <- mutate(BeanSurvey_filtered, yield_per_acre = BEANSHARVESTED_LR/LANDAREA)
BeanSurvey_grouped_by<- group_by(BeanSurvey_mutated, VILLAGE)
summarise(BeanSurvey_grouped_by, households=n(), avg_yield_per_acre=mean(yield_per_acre, na.rm=TRUE))

```


En utilisant des "pipes", voila ce qu'il devient :

```{r pipe_3, exercise = TRUE}
BeanSurvey %>% 
  filter(BEANS=="Yes") %>%
    mutate(yield_per_acre = BEANSHARVESTED_LR/LANDAREA) %>%
      group_by(VILLAGE) %>%
        summarise(households=n(), avg_yield_per_acre=mean(yield_per_acre, na.rm=TRUE))

```

Sur la premiere ligne nous placons notre tableau de données "BeanSurvey". Le "pipe" à côté en fera le premier argument de la fonction `filter()` juste en dessous. Le "pipe" suivant fait de la commande résultante le premier argument de la fonction `mutate()`. Le "pipe" suivant prend le résultat de tout cela et en fait le premier argument de la fonction suivante, qui est `group_by()`. Et le dernier "pipe" fait du tableau de données résultant, le premier argument de la fonction `summarise()`. Et voilà. Nous avons une commande plus concise et lisible, qui ne nécessite pas la création de tableau de données intermédiaires ! Notez que lorsque vous utilisez des "pipes", la sortie de la ligne précédente prend toujours la place de l'argument "data" dans la commande qui suit. Ainsi, lorsque nous utilisons des "pipe", nous passons directement au deuxième argument.


Et c'est là que les choses commencent à être très intéressantes. Parce qu'avec les "pipes", ce n'est plus un problème d'effectuer une longue séquence de manipulations. On peut donc vraiment commencer à s'amuser !


**Question : Trouvez l'équivalent en "pipe" de la commande ci-dessous**

```{r pipe_4, exercise = TRUE}
filter(BeanSurvey, OCCUHH!="Farmer")

```

```{r pipe_4-solution}
BeanSurvey %>%
  filter(OCCUHH!="Farmer")

```


## A fond les "pipes" !


Les "pipes", c'est bien, mais il faut un certain temps pour s'y habituer. On va donc s'entraîner et apprendre quelques petites autres choses en cours de route.

Je me demande si la composition des ménages varie selon le village et le sexe du chef de ménage. Je ne l'ai pas mentionné plus tôt, mais nous pouvons regrouper un tableau de données en utilisant `group_by()` par plus d'une colonne. Il nous suffit de lister les colonnes correspondantes, séparées par des virgules :
```{r pipe_5, exercise = TRUE}
BeanSurvey %>%
  group_by(VILLAGE, GENDERHH) %>%
    summarise(households=n(), avg_adults = mean(ADULTS), avg_child = mean(CHILDREN))
```

Dans la commande ci-dessus, j'ai placé un "pipe" juste après le tableau de données BeanSurvey pour dire à R que ce tableau de données doit être le premier argument de la fonction `group_by` en dessous. Et donc les deux premières lignes regroupent le jeu de données BeanSurvey par village et par sexe du chef de ménage. Ensuite, j'ai placé un second "pipe" juste après la fonction `group_by()` de sorte que le tableau de données "groupé" qui en résulte devienne le premier argument de la fonction `summarise`, où nous calculons le nombre de ménages et le nombre moyen d'adultes et d'enfants.

Vous avez probablement remarqué que nous avons une ligne bizarre avec une valeur NA dans la colonne GENDERHH. Cette ligne correspond au ménage dont la valeur pour GENDERHH est manquante. En regroupant les données par sexe du chef de ménage, R a créé un groupe supplémentaire car il ne sait pas dans quel groupe ce ménage dont la valeur pour GENDERHHH est manquante doit être placé. Je suggère que nous supprimions simplement ce ménage de cette analyse en utilisant `filter()` au début de notre commande. voyons cela...

La commande que nous avons utilisé auparavant pour ne garder que le ménage pour lequel le sexe du chef de famille était manquant était :

```{r pipe_5c, exercise = TRUE}
filter(BeanSurvey, is.na(GENDERHH)==TRUE)
```

Donc, inversement, pour garder les lignes qui ne sont **pas** manquantes, nous pouvons simplement changer le `TRUE` en `FALSE` :

```{r pipe_5d, exercise = TRUE}
filter(BeanSurvey, is.na(GENDERHH)==FALSE)
```

Utilisons maintenant un pipe pour grouper le tableau de données résultant par VILLAGE et GENDERHHH :

```{r pipe_5e, exercise = TRUE}
filter(BeanSurvey, is.na(GENDERHH)==FALSE) %>%
  group_by(VILLAGE, GENDERHH)
```

Pas de changement à la sortie, mais nous savons que l'effet de `group_by()` est invisible à moins que nous ajoutions une autre fonction. Dans notre cas, nous voulons ajouter une fonction `summarise()` :

```{r pipe_5f, exercise = TRUE}
filter(BeanSurvey, is.na(GENDERHH)==FALSE) %>%
  group_by(VILLAGE, GENDERHH) %>%
    summarise(households=n(), avg_adults = mean(ADULTS), avg_child = mean(CHILDREN))
```

Nous obtenons le résultat attendu!

Pour rendre notre commande encore plus claire, utilisons un autre "pipe" entre notre tableau de données et la fonction `filter()` :

```{r pipe_5g, exercise = TRUE}
BeanSurvey %>%
  filter(is.na(GENDERHH)==FALSE) %>%
    group_by(VILLAGE, GENDERHH) %>%
      summarise(households=n(), avg_adults = mean(ADULTS), avg_child = mean(CHILDREN))
```

Bien sûr, si nous voulons stocker le résultat de notre commande complète dans un objet de tableau de donées pour une utilisation ultérieure, nous pouvons le faire de la manière habituelle :

```{r pipe_6, exercise = TRUE}
summary_data <- BeanSurvey %>%
  filter(is.na(GENDERHH)==FALSE) %>%
    group_by(VILLAGE, GENDERHH) %>%
      summarise(households=n(), avg_adults = mean(ADULTS), avg_child = mean(CHILDREN))
```
Rien n'est affiché dans la console, mais `summary_data` est enregistré dans R comme un nouveau tableau de données. Ainsi, après une telle commande, nous pouvons l'examiner en l'appelant par son nom.


Mais nous n'avons pas nécessairement besoin de stocker notre résultat pour le combiner avec d'autres fonctions. Nous pouvons souvent enchainer avec un autre *pipe* vers ces autres fonctions, même si ces fonctions ne font pas partie de `dplyr`. C'est parce que "pipe" est devenu tellement populaire que beaucoup des packages les plus récents fournissent des fonctions qui sont compatibles avec des "pipes." Par exemple, comme dit dans la vidéo, le premier argument de la fonction `ggplot()` est un tableau de données, donc `ggplot()` est compatible avec les pipes ! 

Faisons un nuage de point à partir du résultat de notre dernière commande : 

```{r pipe_7, exercise = TRUE}
BeanSurvey %>%
  filter(is.na(GENDERHH)==FALSE) %>%
    group_by(VILLAGE, GENDERHH) %>%
      summarise(households=n(), avg_adults = mean(ADULTS), avg_child = mean(CHILDREN)) %>%
        ggplot(aes(x=VILLAGE, y=avg_adults, fill=GENDERHH))+
          geom_col(position = "dodge")
```

Notez que `geom_col` est similaire a `geom_bar`, sauf qu'au lieu que la hauteur des barres soit calculée à partir des fréquences des catégories dans les données, dans `geom_col` cette hauteur est directement définie par une esthétique y. Nous avons aussi ajouté l'argument `position = "dodge"` pour placer les barres côte à côte plutôt qu'empilées, car sinon notre graphique n'aurait pas beaucoup de sens.

Ce n'est pas le meilleur graphique qui soit, mais le fait de pouvoir enchainer avec un graphique apres un `pipe` est plutot joli, non ? Et avez-vous remarqué que nous n'avons pas indiqué notre premier argument habituel dans la fonction `ggplot()` ? C'est parce que l'opérateur pipe a dit à R d'utiliser le résultat de la fonction `summarise()` comme tableau de données pour le graphique !


Notez également que nous écrivons toujours les commandes comme celle ci-dessus de manière séquentielle, une étape à la fois. Chaque étape a été facile et nous pouvons être satisfaits du produit final, mais il aurait été très difficile d'arriver a ecrire notre commande en une seul fois !

**Question : Produisez une graphique en boîte à moustache de la taille des ménages par village en utilisant des pipes**

```{r pipe_8, exercise = TRUE}


```

```{r pipe_8-solution}
BeanSurvey %>%
  mutate(household_size=ADULTS + CHILDREN) %>%
    filter(household_size<16) %>%
      ggplot(aes(x=VILLAGE, y=household_size)) +
        geom_boxplot()
# la commande filter() n'était pas nécessaire ici, mais j'ai décidé de supprimer le ménage qui avait un nombre de membre extrême
# pour vous montrer combien il est facile et intuitif d'ajouter des commandes supplementaires en utilisant les "pipes"
```




## Quiz

*Question 1*

```{r Q1, echo=FALSE}
question("Quelle fonction dplyr est utilisée pour créer ou modifier les colonnes d'un tableau de données?",
  answer("select()", message="select est utilisé pour sélectionner des colonnes"),
  answer("filter()", message="filter est utilisé pour enlever des lignes"),
  answer("arrange()", message="arrange est utilisé pour réordonner les lignes"),
  answer("summarise()", message="summarise est utilisé pour créer des résumés statistiques"),
  answer("mutate()",correct=TRUE),
  answer("group_by()", message="group_by est utilisé pour grouper des lignes en fonction de certaines colonnes"), allow_retry = TRUE,random_answer_order = TRUE
)
```

*Question 2*

```{r Q2, echo=FALSE}
question("Quelles fonctions de dplyr pourraient être responsables d'une sortie avec moins de colonnes que dans le jeu de données original ? (sélectionnez TOUTES les bonnes reponses)",
  answer("select()", correct = TRUE),
  answer("filter()", message="Avec filter, c'est le nombre de lignes qui est réduit."),
  answer("arrange()", message="arrange n'affecte pas le nombre de lignes ou de colonnes."),
  answer("summarise()", correct = TRUE),
  answer("mutate()", message="mutate ne peut qu'augmenter le nombre de colonnes - en fait, il y a une façon de supprimer des colonnes en utilisant mutate, mais pour ce quiz, nous supposerons que nous ne pouvons pas."),
  answer("group_by()", message="group_by n'affecte pas le nombre de lignes ou de colonnes"), allow_retry = TRUE,random_answer_order = TRUE
)
```



*Question 3*

```{r Q3, echo=FALSE}
question("Laquelle de ces commandes est correct, si je veux garder seulement les ménages de Lwala",
  answer("filter(BeanSurvey, Village=='Lwala')", message="il n'y a pas de colonne 'Village' dans le tableau de données"),
  answer("filter(BeanSurvey, VILLAGE=='Lwala')", correct = TRUE),
  answer("filter(BeanSurvey, Village='Lwala')", message="il n'y a pas de colonne 'Village' dans le tableau de données et le signe égal simple '=' est utilisé pour attribuer des valeurs ou des noms aux objets"),
  answer("filter(BeanSurvey, VILLAGE='Lwala')", message="le signe égal simple '=' est utilisé pour attribuer des valeurs ou des noms aux objets"), allow_retry = TRUE,random_answer_order = TRUE
)
```


*Question 4*

```
group_by(BeanSurvey, AGEHH)
summarise(BeanSurvey_grouped, avg_landArea = mean(LANDAREA))


```

```{r Q4, echo=FALSE}
question("Que dois-je ajouter à la commande ci-dessus pour obtenir la superficie moyenne des terres pour chaque classe d'âge du chef de famille",
  answer("`arrange(LANDAREA)` entre les deux fonctions", message="regardez la deuxième ligne - nous utilisons le tableau de donnees BeanSurvey_grouped, mais il n'esy pas encore défini!"),
  answer("`BeanSurvey_grouped <-` devant la fonction group_by()", correct=TRUE),
  answer("`%>%` après la fonction group_by()", message="cela pourrait fonctionner, mais il faudrait aussi supprimer le tableau de donnees BeanSurvey_grouped de la fonction summarise()"), allow_retry = TRUE,random_answer_order = TRUE
)
```


*Question 5*

```
BeanSurvey %>%
  mutate(household_size=ADULTS+CHILDREN) %>%
    filter(OCCUHH=="Farmer" & is.na(household_size)==FALSE) %>%
      group_by(household_size) %>%
        summarise(n=n())

```
```{r Q5, echo=FALSE}
question("Quel est le résultat de la commande ci-dessus (essayez de trouver la réponse sans lancer la commande)",
  answer("il indique, pour chaque taille de ménage dans le jeu de données, le nombre de ménages dont le chef est un agriculteur", correct=TRUE),
  answer("Il indique la taille du ménage de chaque chef de ménage dont l'occupation n'est pas manquant", message="la fonction is.na() est appliquée à la taille du ménage, et non à l'occupation"),
  answer("Il indique le nombre de valeurs non manquantes pour chaque type d'occupation du chef de ménage", message="regardez la fonction filter, elle ne retient que les ménages dont le chef de famille est un agriculteur"),
  answer("Une erreur, car *n* ne fait pas partie du jeu de données", message="Il n'y a pas d'erreur dans la sortie. *n* est créé par la fonction n(), qui compte le nombre de lignes."), allow_retry = TRUE,random_answer_order = TRUE
)
```





## Exercices

**Exercice 1. Affichez les ménages qui cultivent la banane**

```{r ex1,exercise=TRUE,error=TRUE}

```

<!--
```{r ex1-solution}
filter(BeanSurvey, BANANA=="Yes")
```
-->

**Exercice 2. Identifiez et corrigez les quatre erreurs que j'ai commises dans la commande ci-dessous, pour obtenir la surface agricole médiane de tous les ménages du tableau de données BeanSurvey**

```{r ex2,exercise=TRUE,error=TRUE}
BeanSurvey %>%
  filter(BeanSurvey, OCCUHH="Farmer") %>%
   sumarise(median_landArea = median(LANDAREA)
```

<!--
```{r ex2-solution}
BeanSurvey %>%
  filter(OCCUHH=="Farmer") %>%
   summarize(median_landArea = median(LANDAREA))

# 1- soit BeanSurvey doit être retiré d filter, soit la première ligne doit être supprimée
# 2- la condition testee dans la fonction filter a besoin d'un double égal
# 3- la fonction summarise a été mal orthographiée - il y a deux m ! (s ou z ne change rien)
# 4- la parenthèse de la fonction summarise() n'a pas été fermée
```
-->

**Exercice 3. Quels sont les 4 ménages qui ont planté la plus grande quantité de haricots pendant la courte saison des pluies ?**

```{r ex3, exercise=TRUE}

```

<!--
```{r ex3-solution}
BeanSurvey %>% 
  arrange(desc(BEANSPLANTED_SR)) %>%
    slice(1:4)
```
-->



**Exercice 4. Quelle est la moyenne, la médiane et l'écart-type du rendement en haricots par acre que les ménages ont récolté durant la longue saison des pluies dans chaque village**

```{r ex4, exercise=TRUE}

```

<!--
```{r ex4-solution}
BeanSurvey %>% 
  mutate(yield_per_acre = BEANSHARVESTED_LR/LANDAREA) %>%
    group_by(VILLAGE) %>%
      summarise(mean= mean(yield_per_acre, na.rm=TRUE),
                median=median(yield_per_acre, na.rm=TRUE),
                standard_deviation=sd(yield_per_acre, na.rm=TRUE))
```
-->

**Exercice 4b. Comment produiriez-vous les mêmes résumés statistiques, mais par village ET par sexe du chef de ménage plutôt que par village seulement?**

```{r ex4b, exercise=TRUE}

```


**Exercice 5. Créez un nuage de points montrant, pour chaque ménage ayant planté des haricots, la quantité totale de haricots plantée par rapport à la superficie de leur exploitation. Colorez les points selon le sexe du chef de ménage**

```{r ex5,exercise=TRUE}

```
<!--
```{r ex5-solution}
BeanSurvey %>%
  mutate(beans_planted = BEANSPLANTED_LR + BEANSPLANTED_SR)%>%
    filter(!is.na(beans_planted)) %>%
      ggplot(aes(x=LANDAREA, y=beans_planted, colour=GENDERHH))+
        geom_point()
```
-->

**Exercice 6. Générez un boxplot de la quantité de haricots récoltée pendant la longue saison des pluies par type de composition du ménage, en ne gardant que les deux principaux types de composition du ménage.**

```{r ex6,exercise=TRUE}

```

<!--
```{r ex6-solution}
BeanSurvey %>%
  filter(HHTYPE=="Female headed, no husband" | HHTYPE=="Male headed one wife") %>%
    ggplot(aes(y=BEANSHARVESTED_LR, x=HHTYPE))+
      geom_boxplot()+
        geom_point()+
          scale_y_continuous(trans="pseudo_log")

BeanSurvey %>%
  filter(BEANSHARVESTED_LR<150) %>%
  ggplot(aes(x=BEANSHARVESTED_LR, y=BEANSHARVESTED_SR))+
  geom_point()+
  scale_y_continuous(trans="pseudo_log")
  
La transformation "pseudo-log" à la quantité de haricots récoltés parait etre appropriée 
  
```
-->

## Appendix: Jeu de données 'BeanSurvey'

Les données que nous utilisons dans cette session sont un extrait d'une enquête menée en Ouganda auprès d'agriculteurs identifiés comme cultivant des haricots.

Le jeu de données contient un extrait de 50 réponses à 23 des questions de l'enquête, et a été importé dans R en tant que tableau de données appelée "BeanSurvey".

Un résumé des colonnes du jeu de données est présenté ci-dessous.

```{r, echo=FALSE,message=FALSE,warning=FALSE}


data.frame(Column=colnames(BeanSurvey),
           Description=c("Identifiant de l'agriculteur", "Nom du village", "Composition du ménage", "Sexe du chef de ménage", "Âge du chef de ménage",
                         "Occupation du chef de ménage", "Nombre d'adultes dans le ménage", "Nombre d'enfants (<18) au sein du ménage", "Cultivent-ils du matoke?",
                         "Cultivent-ils du maïs?", "Cultivent-ils des haricots?", "Cultivent-ils des bananes?", "Cultivent-ils du manioc?",
                         "Cultivent-ils du café?", "Superficie de la ferme (acres)", "Utilisation de la main-d'oeuvre", "Cultures intercalaires avec des haricots",
                         "Responsabilité de décision des ménages", "Cultivent-ils des haricots pour la vente?", "Quantité de haricots plantés pendant la longue saison des pluies",
                         "Quantité de haricots plantés pendant la courte saison des pluies", "Quantité de haricots récoltés pendant la longue saison des pluies"
                         , "Quantité de haricots récoltés pendant la courte saison des pluies")) %>% kable()

```


Passez un peu de temps à explorer le jeu des données ci-dessous, pour vous familiariser avec les colonnes et le type de données stockées dans chaque colonne. Vous aurez peut-être besoin de vous référer à ces données à certains moments au cours de ce tutoriel. N'oubliez pas que R est sensible à la casse, vous devrez donc toujours vous référer aux variables de cet jeu de données exactement comme elles sont écrites dans les données. Il y a une colonne dans ces données appelée "GENDERHH" mais il n'y a pas de colonne dans ces données appelée "GenderHH".

```{r,echo=FALSE}
DT::datatable(BeanSurvey)
```

(Vous pouvez utiliser les touches fléchées de votre clavier pour faire défiler vers la droite au cas où le tableau de données ne tiendrait pas entièrement sur votre écran)


## Appendix: liens utiles  


Introduction à dplyr: <a href="https://juba.github.io/tidyverse/10-dplyr.html" target="_blank">https://juba.github.io/tidyverse/10-dplyr.html</a> 

L'operateur pipe explique avec humour: <a href="http://perso.ens-lyon.fr/lise.vaudor/utiliser-des-pipes-pour-enchainer-des-instructions/" target="_blank">http://perso.ens-lyon.fr/lise.vaudor/utiliser-des-pipes-pour-enchainer-des-instructions/</a> 

Mannipulation de données avec dplyr en video:
<a href="https://www.youtube.com/watch?v=aFvBhgmawcs&feature=youtu.be" target="_blank">https://www.youtube.com/watch?v=aFvBhgmawcs&feature=youtu.be </a> 



