---
title: "Module 3 - Solutions"
author: "Nicolas Greliche - Research Methods Support"
date: "17/02/2021"
output:
  word_document: default
  html_document: default
  pdf_document: default
---

```{r setup, include=FALSE,message=FALSE,echo=FALSE}
library(dplyr)
library(ggplot2)
library(knitr)
BeanSurvey <- read.csv("bean_survey.csv")
```


## Solutions

Tous les exercices utilisent les données de l'enquête "BeanSurvey" avec lesquelles nous avons travaillé jusqu'à présent - n'oubliez pas que vous pouvez également revenir en arrière pour consulter la description des données et des variables.


**Exercice 1. Récupérer les ménages qui cultivent des bananes**


Le filtre est la fonction à utiliser pour ne garder que les rangs qui satisfont à une certaine condition - ici les ménages qui cultivent des haricots

```{r}
filter(BeanSurvey, BANANA=="Yes")
```

Nous aurions aussi pu utiliser une pipe :

```{r eval=FALSE}
BeanSurvey %>%
  filter(BANANA=="Yes")
```


**Exercice 2. Identifiez et corrigez les quatre erreurs que j'ai commises dans la commande ci-dessous, pour obtenir la surface agricole médiane de tous les ménages de l'ensemble de données BeanSurvey**



```
BeanSurvey %>%
  filter(BeanSurvey, OCCUHH="Farmer") %>%
   sumarise(median_landArea = median(LANDAREA)
```

```{r}
BeanSurvey %>%
  filter(OCCUHH=="Farmer") %>%
   summarize(median_landArea = median(LANDAREA))
```

1. soit BeanSurvey doit être retiré du filtre, soit la première ligne doit être supprimée
2. l'état de la fonction de filtrage nécessite un double égal
3. le résumé de la fonction a été mal orthographié
4. la parenthèse du résumé de la fonction n'a pas été fermée


**Exercice 3. Quels sont les 4 ménages qui ont planté la plus grande quantité de haricots pendant la courte saison des pluies ?


```{r}
BeanSurvey %>% 
  arrange(desc(BEANSPLANTED_SR)) %>%
    slice(1:4)
```



**Exercice 4. Quelle est la moyenne, la médiane et l'écart-type du rendement en haricots par acre que les ménages ont récolté pendant la longue saison des pluies dans chaque village**


Le rendement des haricots par acre n'est pas une colonne que nous avons dans notre ensemble de données, nous devons donc le créer. mutate() est la fonction à utiliser pour cela. Nous voulons ensuite des résumés pour chaque village, donc nous utilisons group_by() et ensuite summarise().
L'argument na.rm est nécessaire car il y a des valeurs manquantes dans la variable BEANSHARVESTED_LR, et donc dans yield_per_acre

```{r}
BeanSurvey %>% 
  mutate(yield_per_acre = BEANSHARVESTED_LR/LANDAREA) %>%
    group_by(VILLAGE) %>%
      summarise(mean= mean(yield_per_acre, na.rm=TRUE),
                median=median(yield_per_acre, na.rm=TRUE),
                standard_deviation=sd(yield_per_acre, na.rm=TRUE))
```

Another solution to address the missing value issue would be to filter out the households with missing value in the first place, using filter, for example at the very beginning:

```{r}
BeanSurvey %>% 
  filter(is.na(BEANSHARVESTED_LR)==FALSE) %>%
    mutate(yield_per_acre = BEANSHARVESTED_LR/LANDAREA) %>%
      group_by(VILLAGE) %>%
        summarise(mean= mean(yield_per_acre),
                  median=median(yield_per_acre),
                  standard_deviation=sd(yield_per_acre))
```


**Exercice 4b. Comment produiriez-vous les mêmes statistiques sommaires, mais par village ET par sexe du chef de ménage plutôt que par village seulement ?


Nous pouvons simplement copier le code de la question 4 et ajouter la colonne GENRE dans la fonction group_by(). Nous nous rendons alors compte que la sortie montre une ligne supplémentaire parce qu'il y a une valeur manquante dans la colonne GENDERHH. Je décide de supprimer ce ménage pour obtenir une sortie nette qui répond à la question


```{r}
BeanSurvey %>% 
  filter(is.na(BEANSHARVESTED_LR)==FALSE & is.na(GENDERHH)==FALSE) %>%
    mutate(yield_per_acre = BEANSHARVESTED_LR/LANDAREA) %>%
      group_by(VILLAGE, GENDERHH) %>%
        summarise(mean= mean(yield_per_acre),
                  median=median(yield_per_acre),
                  standard_deviation=sd(yield_per_acre))
```


**Exercice 5. Créez un diagramme de dispersion montrant, pour chaque ménage qui a planté des haricots, la quantité totale de haricots plantés par rapport à la superficie de leur exploitation. Colorez les points selon le sexe du chef de ménage**


Nous créons une quantité totale variable de haricots plantés en utilisant la méthode de mutation et ensuite le pipeau dans ggplot(). Nous nous rendons compte, après avoir ajouté des couleurs, qu'il nous manque - une fois de plus - une valeur dans la variable GENDERHH qui ajoute une catégorie NA supplémentaire dans notre parcelle. Nous pouvons décider si c'est un problème ou non. Je décide de le supprimer et j'ajoute donc un filtre pour me débarrasser de la valeur manquante.

```{r}
BeanSurvey %>%
  mutate(total_beans_planted = BEANSPLANTED_LR + BEANSPLANTED_SR)%>%
    filter(is.na(GENDERHH)==FALSE) %>%
      ggplot(aes(x=LANDAREA, y=total_beans_planted, colour=GENDERHH))+
        geom_point()
```


**Exercice 6. Générez un boxplot de la quantité de haricots récoltés pendant la longue saison des pluies par type de composition du ménage, en ne conservant que les deux principaux types de composition du ménage. Appliquez une transformation "d'échelle" appropriée à la quantité de haricots récoltés**

Ceci est le suivi d'une question des exercices ggplot.
Nous utilisons simplement un filtre pour ne retenir que les ménages dont le type de composition est soit "Femme chef de famille, pas de mari", soit "Homme chef de famille, une femme", puis nous le pipe dans la parcelle que nous avons réalisée dans l'exercice ggplot.

```{r}
BeanSurvey %>%
  filter(HHTYPE=="Female headed, no husband" | HHTYPE=="Male headed one wife") %>%
    ggplot(aes(y=BEANSHARVESTED_LR, x=HHTYPE))+
      geom_boxplot()+
        geom_point()+
          scale_y_continuous(trans="pseudo_log")

```

